臺灣高等法院民事判決　九十年度重上字第一九四號
　　上　訴　人　廣昇工程有限公司
　　法定代理人　吳翊正
　　　　　　　　　　　　　　　.
　　被　上訴人　康福建設事業股份有限公司
　　法定代理人　蔡陳相而
右當事人間給付承攬報酬事件，上訴人對於中華民國九十年二月十五日台灣台北地方
法院八十八年度重訴字第一三０五號第一審判決提起上訴，本院判決如左：
    主    文
原判決關於駁回上訴人後開第二項之訴及訴訟費用之裁判均廢棄。
被上訴人應給付上訴人新台幣玖拾捌萬肆仟壹佰捌拾玖元，及自民國八十八年五月十
五日起至清償日止按年息百分之五計算之利息。
其餘上訴駁回。
第一、二審訴訟費用由被上訴人負擔百分之四，餘由上訴人負擔。
    事    實
甲、上訴人方面：
壹、聲明：
  一原判決廢棄。
  二右廢棄部分改判，被上訴人應給付上訴人新台幣（下同）二千四百四十五萬一千
    三百七十八元及自起訴狀繕本送達被上訴人之翌日起至清償日止按年息百分之五
    計算之利息。
  三第一、二審訴訟費用由被上訴人負擔。
  四上訴人願供擔保，請准就第二項聲明部分宣告假執行。
貳、陳述：除與原判決記載相同者，茲引用外，補稱略以：
  一被上訴人以上訴人工程進度落後等理由拒絕付款，惟上訴人並無遲延完工情事，
    此得向工務局函調本件工程之建造執照案卷，再者結構水電配管必須於模鑄工程
    完成始能為之，而上訴人均於樑柱鋼樑完成三、二天即配管完成，何來遲延，更
    何況合約並未約定對每層結構水電配管須幾日完成，被上訴人前既未曾定期催告
    上訴人施工，是以被上訴人於上訴人請款時，突主張上訴人遲延完工拒絕付款，
    確係惡意卸責之詞。另按被上訴人委請黑道攜帶槍械進入圍事毆打上訴人工人驅
    逐工人出場等事有驗傷單、報案單、存證信函等可據，且有人證劉璋夢、洪吉肋
　　、胡夢童、劉金燦等得為證明，足證被上訴人確為惡意違約拒付價款並驅逐上訴
　　人退出工地，欲藉此獲取不法利益。
  二，系爭工程之地板業已灌漿可證明系爭水電配管工程業已完工外，再者就本件工
    程申請建照查驗之時間表，核對上訴人撤離本件工地之時間表，及各樓層完工測
    試之竣工照片，亦得確認上訴人已完成九層無誤，被上訴人自應給付尚欠之九層
    樓結構水電配管工程款三百九十四萬五千七百三十八元工程款。
  三被上訴人所提出之施工缺失照片，均拍攝於八十八年二月十日同一時，距各該樓
    層工程之初次完工測試時間已逾近二個月時間，且未會同上訴人為之，再者被上
    訴人之試壓照片中儀器內甚且有連開關均未開啟者，自不足為未完工之證明。
  四被上訴人八十八年二月一日所發存證信函內所主張上訴人未依約施作等事項，誠
    係因兩造於八十八年一月間因合作購地，買賣股權等發生糾紛後，被上訴人挾怨
    報復，以達拒付工程款目的，故意誣指挑剔上訴人施工所為，均屬不實。
  五按預鑄版水電配管工程施工程序為上訴人先於台北工地依被上訴人所交付之設計
    圖之尺寸、規則、數量完成水電配管，後再送至億承公司預鑄版廠置入億承公司
    預鑄版牆內，上訴人之契約義務於依設計圖位置將水電配管置入預鑄牆內交付億
    承公司即已成，至預鑄版何時灌漿，與上訴人無關，縱億承公司於上訴人置放水
    電配管過程中縱曾協助，然此乃億承公司自願無酬主動幫忙，非出自上訴人之要
    求。且億承公司係作預鑄版牆之公司並無承作預埋水電配管工程之資格、能力與
    專業，自無代上訴人施工之資格能力。億承公司八十八年億字第０一一號函函指
    施工中另委託伊代工預埋，再檢具發票開價請領工資，與工程慣例顯然有悖，足
    證該函係億承公司受被上訴人指示臨訟所製作，不足據為本件論斷依據。
  六被上訴人所提出設計圖末二頁，有關冷氣排水管、廚房排煙管預留口並非本件工
    程契約之一部分，被上訴人指上訴人違約未施作該部分，係屬無由。退步言，冷
    氣預留口縱為合約內容，上訴人亦可事後施作，被上訴人以此拒絕給付每層水電
    配管工程，實違誠信，亦無理由。
  七就結構體每層之水電配管工程，依水電工程合約約定係依灌打樓板層數每層應付
    百分之一工程款，簡易可計，並無如被上訴人所推諉須行鑑定之必要，況如前述
    被上訴人亦自認上訴人確已施作完成結構水電配管工程，今該新建大樓已完工，
    水電工程係自底層依序向上層施工若上訴人有如被上訴人所辯之施工缺失，於上
    訴人退出工地後被上訴人後續水電工程之銜接如何可能順利承接，亦無重新配管
    之紀錄，而查本件為責任施工制，原有百分之十保留款，上訴人之施作倘有瑕疵
    ，此亦須迄完工後再測試、修復，被上訴人無由拒絕給付工程期款。
  八系爭「結構水電工程」乃指樓板、樑柱之水電配管工程而言，各樓層隔戶、隔間
　　內牆並非屬結構部分，且關於隔間隔戶水電施工計價並未包含於結構水電工程款
　　內，而係依合約中付款辦法第六條規定另行計付，是以系爭大樓水電設備監造人
　　日正、日誠二公司致被上訴人函釋文以上訴人隔間隔戶水電工程尚未施工完成，
　　而認定結構水電工程未完工，顯無可採。
  九被上訴人提出台揚水電工程有限公司所指水電工程缺失表及施作費用估量表及相
    關證件，上訴人否認其主張並否認有此缺失，上訴人並無溢收工程款情事。茲大
    要說明如下：
    (一)照片與現場不符，屬已施作部分：十七、十八。
    (二)上訴人依圖施工，被上訴人卻指為未依圖施工：一、二。照片一、二所攝部分
      為「電話主配線箱」，高度為三十公尺，符合設計圖所示預留高度，被上訴人
      指為「弱電設備圖例」並稱高度須達六十公分，顯屬指鹿為馬。
    (三)夾層部分，不屬合約範圍：三、四、五（Ｂ）、（Ｄ）、廿二（Ｃ）、（Ｄ
        ）、卅三（Ａ）、（Ｂ）、卅五（Ｂ）、卅六、四十六。依水電工程合約第
      四條不包含之項目六、夾層水電不包括在內。
    (四)未達該項工程進度，且該項目屬水電工程合約第六條，結構水電配管工程之外
      ，並不在上訴人本件請求範圍內：六、七、八、九、十、十五、十六、二十、
      廿三、廿四、廿五、廿六、廿八、廿九、三十、卅一、卅四、卅五、卅七、卅
      八、卅九、四十、四一、四二、四三、四四、四五、四七、四八、四九、五十
      。
    (五)施工圖未標示，被上訴人亦未出圖追加施作：五（Ａ）、（Ｃ）、十九、廿
      一、廿二（Ａ）、（Ｂ）、廿七、卅二、卅六、（Ａ）、五十一至六十三。
    (六)照片十一、十二、十三、十四部分：鋼骨樑開孔非上訴人權責。
  十合約第四條明定臨時水電設備除外，而被上訴人所提供之設計圖上亦確無臨時水
    電設備之位置及數量，足徵臨時水電設備不在上訴人合約義務範圍內。再者，屬
    上訴人合約工程範圍內之施作項目並未簽發任何工單，惟臨時水電設備工程均另
    行簽發工單，由此可知須另計工資者方簽工單，即工單為支付工資之憑證，本件
    關於臨時水電設備之工單均經被上訴人依施作項目、工時、人數分別明確簽認，
    亦可證明該工程確非合約工程範圍內，是以被上訴人既要求上訴人另外施作，自
    應給付該項報酬。被上訴人對於上訴人臨時水電專案之請款，前亦已於民國八十
    八年一月八日支付二次各三○八○三一元之工資，益徵臨時水電工程確不包括在
    本件水電工程，屬外加無誤。
  十一被上訴人就上訴人已付之預鑄版牆之水電配管材料費用為三０六三五一元不再爭
    執。而關於預鑄版、牆水電之配管工程部份，上訴人既已負責實際至億承公司確
    定預鑄版牆、水電之配管工程設計圖上水電管線之尺寸、長度、彎度並管線之各
　　種式樣，嗣亦已按各面預鑄版牆設計圖加以裁減、彎曲、套管，確實，雖上訴人
　　未自行將已裁減、彎曲、套裝完成水電管線於預鑄版牆灌漿前放置於預鑄版牆之
　　版模內，惟依工程慣例為配合預鑄版牆公司灌漿之時間，及預鑄版牆製造之進度
　　，亦經常由預鑄版牆公司於灌漿時順便將已裁減、彎曲、套裝完成之水電管線順
　　手放置於預鑄版牆之版模內，而無庸特別待水電公司人員到場置入，以利提高效
　　率，被上訴人自不得據此拒付預鑄版牆水電配管之工程款。
乙、被上訴人方面：
壹、聲明：
  一駁回上訴人之上訴及假執行之聲請。
  二第二審訴訟費用由上訴人負擔。
  三如為不利之判決請准提供現金或等值台灣土地銀行文山分行可轉讓定期存款單為
    擔保免假執行。
貳、陳述：除與原判決記載相同者，茲引用外，補稱略以：
  一上訴人未舉證證明其已依約施工完成，僅以地板灌漿為其完成之依據，當非可採
    。上訴人退出工地後，接手系爭工程之台揚水電工程有限公司八十八年六月十日
    八八揚字第八八六一號函可證明上訴人並未依約定施工圖施工完成，其重新或整
    修施作費高達二百多萬元，被上訴人縱拒絕給付承攬報酬，當無違誠信方法。
  二本件施工圖說雖漏未繪出「冷氣排水管預留口」，依系爭水電施工圖施工說明第
    二項載明及工程慣例，承包之上訴人仍應施作，上訴人依工程會議決議請水電設
    計技師予以補正繪出，依上開施工說明要求上訴人公司依圖施作，上訴人不僅應
    予施作，且不得要求追加工程款項，今上訴人既未預留排水管口，依系爭合約亦
    屬違約。
  三被上訴人於原審提出「康福潭天天廈水電圖」，其中圖例及圖號Ｅ２１等圖說中
    ，自地上一樓至六樓每層均有兩處搭吊作業區，在各層樓板留有部分空孔，以供
    建材輸送，待搭吊架拆除後，再將各層樓地板原留之空孔結構填築完成此部分結
    構樓板仍需配有水電管線，上訴人自認並未施作。兩處搭吊區面積占每層樓板面
    積為八分之一，又如地面層以上各樓之各戶間需做隔戶牆面，各戶內亦需隔間，
    其牆壁須配有水電管線電線插座等水電工程，上開未施作之項目，均為上訴人承
    包系爭工程範疇。
  四系爭合約雖約定以坪計價，每坪一萬元，但上訴人水電未配管部分（含材料、工
    資暨稅金）之費用計二百三十萬零六百四十九元，上訴人自稱其完成水電工程之
    九層，每層均有未依設計圖施工配管之情事，上訴人又自認各層搭吊區之水電、
    消防管線未施作，而各層各戶間之隔牆，各戶內之各房間之內牆之水電管線於上
    訴人退出工地時，尚未隔間，上訴人亦未施作，足證上訴人九層均未完工，況上
　　訴人既未完工，自不得以坪計價對被上訴人請求報酬。故上訴人僅得就已支付之
　　材料費用工資請求，被上訴人依上訴人已施工之材料及工資，曾請建築師略為估
　　計，材料款約一百三十三萬四千一百九十九元，工資約一百五十七萬元，二項共
　　計二百九十萬四千一百九十九元，依上訴人自認已收取工程款二百八十九萬四千
　　一百六十二元，被上訴人雖尚須付上訴人一萬零三十七元，但因上訴人依合約第
　　八條約定應負擔前述偷工減料費用，上訴人已溢領工程款達二百二十九萬零六百
　　一十二元，則上訴人所稱被上訴人欠其工程款三百多萬元乙節，當非真實。
  五上訴人依約應負擔臨時水電費向被上訴人超領金額為六十一萬六千零六十二元，
　　加上因可歸責於上訴人施工延誤工期甚長，如以延誤三個月計，台揚公司估計延
　　誤六個月被上訴人利息損失金額為一千五百萬元，其超領及違約損失為一千七百
    二十三萬八千八百七十三元，是上訴人即屬違約之一方，其終止工程合約前所造
    成被上訴人之損害，自應賠償被上訴人，被上訴人主張抵銷後，上訴人尚須給付
    被上訴人之損失，則上訴人更無權請求本件給付。
  六上訴人提出之其水電工程之材料供應商之估價單，作為其舉證方法，經被上訴人
    否認，上訴人亦未提出供應商之發票，則被上訴人就上訴人所稱其已完成前項九
    層之水電工程，未提出證據證明前，被上訴人以接手台揚公司之估價單，證明上
    訴人主張不實，於法並無不合。
  七上訴人就預鑄版牆部分，僅支付水電管材費用，並未依約施作預埋管線穿線等工
    程，亦未支付預理施作費用，顯未完成預鑄版牆工程，無權請求預期利益。
      理    由
一、上訴人之公司名稱為廣昇工程有限公司，此有經濟部公司執照在卷可稽（見原審
    卷第二一五頁），原判決誤載為廣昇水電工程有限公司，核先敘明。
二、上訴人起訴主張：兩造於八十七年九月二十一日簽訂水電工程合約書（下稱系爭
    合約），約定上訴人向被上訴人承攬於台北市○○路○段一二七號所新建潭天集
    合住宅大樓之水電工程，工程款以坪計價，每坪一萬元，總工程面積約七千八百
    坪，以現有施工圖及完工實際登記坪數為準，被上訴人於上訴人完成每層結構水
    電配管，即應給付總工程款之百分之一。上訴人已依約完成該大樓地下第一層至
    第四層及地上第一、二、三、五、六層共計九層之水電配管工程（下稱系爭九層
    水電配管工程），被上訴人共應給付工程款六百八十四萬元。惟被上訴人僅給付
    二百八十九萬四千一百六十二元，尚欠三百九十四萬五千七百三十八元未付。另
    關於臨時水電工程部分，被上訴人前已自備材料委由上訴人施工，約定依實際施
    作項目給付工資，惟被上訴人僅給付部分之價款，尚積欠餘款二十八萬九千一百
    二十八元未付。又系爭合約因被上訴人給付遲延，經上訴人催告後，已依民法第
    二百五十四條之規定解除契約，惟上訴人已完成七至二十二層全部樓層預鑄版牆
    內之水電配管工程，上訴人自得請求此部分按每層百分之一工程款之二分之一計
    算之工料損失共六百四十六萬元；另上訴人若依約完成全部工程，可獲取一千三
    百十四萬零四百元之利潤等情。爰依民法第二百三十一條第一項、二百五十九條
    第三款及第五款、第四百九十條及第五百零五條之規定，求為命被上訴人給付上
    訴人二千四百四十五萬一千三百七十八元整及自起訴狀繕本送達之翌日即民國八
    十八年五月十五日起至清償日止按年息百分之五計算之利息之判決。
    被上訴人則以：上訴人未依圖施工，且工程進度嚴重落後，且未完工，上訴人無
    權請求給付工程款，被上訴人並無遲延給付工程款之情事，上訴人無權解除契約
    ，更無向被上訴人請求給付遲延損害賠償之權利。臨時水電工程部分，依契約第
    四條第一項第七款約定，本屬系爭合約內容之一部，上訴人有施作之義務，兩造
    並未另行成立追加工程契約，上訴人不得另又請求等語，資為抗辯。
三、上訴人主張：兩造於八十七年九月二十一日簽訂系爭合約，約定上訴人向被上訴
    人承攬於台北市○○路○段一二七號所新建潭天集合住宅大樓之水電工程，工程
    款以坪計價，每坪一萬元，總工程面積約七千八百坪，以現有施工圖為準，以完
    工實際登記坪數為準，被上訴人於上訴人完成每層結構水電配管，即應給付總工
    程款之百分之一之事實，業據提出系爭合約為證，且為被上訴人所不爭執，堪信
    為真實。
四、上訴人主張其已依約完成系爭九層水電配管工程，被上訴人共應給付工程款六百
    八十四萬元。惟被上訴人僅給付二百八十九萬四千一百六十二元，尚欠三百九十
    四萬五千七百三十八元未付。另關於臨時水電工程部分，被上訴人前已自備材料
    委由上訴人施工，約定依實際施作項目給付工資，惟被上訴人僅給付部分之價款
    ，尚積欠餘款二十八萬九千一百二十八元未付。又系爭合約因被上訴人給付遲延
    ，經上訴人催告後，已依民法第二百五十四條之規定解除契約，惟上訴人已完成
    七至二十二層全部樓層預鑄版牆內之水電配管工程，上訴人自得請求此部分按每
    層百分之一工程款之二分之一計算之工料損失共六百四十六萬元；另上訴人若依
    約完成全部工程，可獲取一千三百十四萬零四百元之利潤等事實，固據提出照片
    、律師函、臨時工單、完成臨時水電工程明細及臨時工單、收據及財政部同業利
    潤標準表等件為證，惟為被上訴人否認，經查：
  (一)系爭九層水電配管工程部分：
    1.系爭大樓共計地上二十二層、地下室四層，上訴人僅施作地下一層至四層及地
      上第一、二、三、五、六層共計九層之水電配管工程即終止合約，並退出工地
      ，而就上訴人終止合約前已施作部分，被上訴人主張有未依設計圖施工，且未
      完工之情事，則上訴人請求其已施作部分之工程款，自應先就其已施作部分係
      依圖施工完畢之有利於己之事實，負出舉證責任。
    2.上訴人雖提出照片為證（見原證二，外放證物），惟依該照片所示，僅足認上
      訴人曾於照片所示時間地點測試水壓，上訴人既未會同被上訴人驗收工程，復
      均稱系爭工程已完工，無法鑑定等語（見本院卷第八一頁），自不得單憑測試
      水壓之照片即認為上訴人已依設計圖施工完畢之證明。
    3.依被上訴人所提出上訴人退出工地後接手水電工程之台揚水電工程有限公司八
      十八年六月十日八八揚字第八八○六一○號函所載：「前承包　貴公司水電整
      修工程已派員進料施作『潭天天廈』地下壹、貳、參、肆層及地上壹、貳、參
      、伍層水電配管部分，經查上列各層樓版及牆面混凝土結構均已澆置完成，原
　　　水電配管位置，部份施作錯誤。甚至多處於混凝土澆置前即應配管，現場仍未
　　　裝配，且估計延誤正常工期已達半年，大多數均常打鑿混凝土，洗孔重新施作
　　　，需花費較多人力及工時，施工較為困難，茲檢附現場照片。經本公司日夜趕
　　　工施作，並列表施工進度及價目，提送　貴公司核付申請。」等語，及該函所
　　　附缺失表、照片觀之（詳被證三，置於被上訴人證物卷第二二至一五八頁），
　　　上訴人已施作之樓層應尚有瑕疵存在，而上訴人就其已施作部分，又未會同被
　　　上訴人驗收，自難認已依圖施工完畢。
    4.系爭合約第六條第一款固約定：「乙方（即上訴人）每層結構水電配管完成，
      甲方（即被上訴人）應給付乙方總工程款１％」，惟該條所定之「每層結構水
      電配管完成」，依水電正常施工順序及一般慣例係指「1.各樓層結構版必須依
      照水電消防設計圖面，完成結構樓版水泥舖設內所有水平配管，並預留出線口
      之管路（依設計圖現場1F、2F、3F、5F、6F冷氣排水管平管未預留）。2.各樓
      層已完成之（1~4F) ＲＣ外牆均須依照水電、消防設斗圖面完成預留管及出線
      口。（依設計圖現場1F、2F、3F　ＲＣ牆之冷氣排水口、冷氣排水立管未預留
      ，廚房排油煙機排煙口未預留）3.各樓層（5~6F) ＰＣ外牆，其ＰＣ牆面內均
      須依照水電、消防設計圖面完成預留管路。（依設計圖現場經查水電承商僅提
      供材料）4.各樓層隔戶、隔間內牆，其隔間牆內均須依照水電、消防設計圖面
      完成預留管路。（依設計圖現場隔戶、隔間牆結構尚未施作，水電配管亦未預
      留）。」此有系爭工程水電設計監造人日正工程顧問有限公司林忠瑩與日誠電
      機技師事務所張育誠八十八年七月二十八日之說明函及設計人暨監造人張啟明
      建築師函可稽（見證物三、四，外放被上訴人證物卷第一七九、一八○頁），
      亦可證上訴人尚未依圖施工完畢。
    5.上訴人雖主張各樓隔戶、隔間內牆屬系爭合約第六條第二款之範圍，與其本於
      同條第一款每層結水電配管完成無涉等語置辯。惟查該第六條第二款約定係「
      每層室內電燈、插座、專用回路及每戶室內冷熱水管試壓完成，甲方應付給付
      乙方總工程款○．五％」其施工項目係「預留管線後」之裝置電燈、插座等工
      程，並非每樓層隔戶牆、隔間內牆之水電、消防之預留管路，故以隔戶、隔間
      內牆之水電配管非屬結構水電配管為辯，顯與約定不合，並非可採。上訴人既
      自認未施作每樓層隔戶、隔間內牆之水電、消防之預留管路，則其未依約完成
      上開九層結構水電配管工作，應堪認定。
    6.系爭水電施工圖，即圖號Ｅ─１施工說明第二項載明：「凡圖說未詳盡而一般
      慣例不可或缺者，承包廠商仍應照規定裝設，不可藉詞推諉或要求追加工程款
      項。」（見本院卷第七八頁），查系爭施工圖說漏未繪出「冷氣排水管預留口
      」，此為被上訴人所自承，惟冷氣機使用時，因會產生冷卻水，必須給予排除
      ，此仍一般冷氣機使用常識，故依一般工程慣例，冷氣機裝置位置下方均留有
      排水管預留口，被上訴人已於工程會議決議請水電設計技師予以補正繪出，並
      交付上訴人公司代表洪吉助收受，被上訴人復於八十八年二月一日以存證信函
      寄送該圖說予上訴人，此業經證人陳太宗、日正工程顧問有限公司總工程師林
      忠瑩及建築師張啟明於另案上訴人告訴被上訴人法定代理人竊盜等案件偵查中
      證述明確，並有會議紀錄簽到名冊、建築師證明書、協議書、存證信函及法院
      檢察署八十九年度偵字第一六五二號不起訴處分書在卷可稽（見原審卷第二五
      二至二五八頁、二八八至三二一頁）則依上開施工說明及工程慣例，上訴人自
      應施作「冷氣排水管預留口」，於上訴人施作完成前，尚不得謂已依圖施工完
      畢。
    7.又上訴人主張其已施作九層樓地板均已灌注水泥，即可證明其已完成該九層水
      電工程等語，惟查系爭康福潭天天廈於建築期間，為供建材輸送，在各層樓板
      留有部分空孔，作為搭吊作業區，該空孔部分之樓地板須待搭吊架拆除後再填
      築結構樓板完成，而上訴人就其尚未施作此搭吊作業區之樓板結構水電配管之
      事實，並不爭執，則被上訴人辯稱上訴人尚未完成每層結構水電配管，應可採
      信，上訴人徒以樓地板已灌注水泥之事實，為其已完成每層結構水電配管之證
      明，即非可採。
    8.上訴人雖未完成每層結構水電配管，惟其所施作之九層水電工程，每層均有已
      完成施工項目，此為被上訴人所不爭執，雖上訴人並未證明其已完成施工部分
      之費用，然被上訴人自承依現場實作比例同意上訴人領取之工程款為三百五十
      七萬二千元（見證物四、六，外放被上訴人證物卷第一五九至一七一、二二三
      頁），則扣除上訴人已領取之工程款二百八十九萬四千一百六十二元，上訴人
      應可再領取工程款六十七萬七千八百三十八元。
  (二)臨時水電工程部分：
    上訴人主張被上訴人自備材料委由上訴人施工，約定依實際施作項目給付工資，
    惟被上訴人僅給付部分之價款，尚積欠餘款二十八萬九千一百二十八元未付之事
    實，固提出臨時工單為證（見原證四、五，外放證物），惟查依系爭合約第四條
    工程範圍(一)包含之項目第七款約定：「臨時水電設備工程（申請費及設備除外）
    但維護在內。」，依此約定解釋，臨時水電設備工程及其維護應在系爭水電工程
    範圍內，應由上訴人負擔工資及材料，僅臨時水電工程之申請費用及申請之設備
    ，由被上訴人提供，此對照該條(二)「不包含項目」未列有臨時水電設備工程觀之
    即明。上訴人主張此項工程係屬原承攬契約以外之追加工程，既為被上訴人否認
    ，自應由上訴人就追加工程承攬契存在，負舉證責任，上訴人所提出之臨時工單
    ，僅能證明有施工之事實，尚無法證明兩造就該施工部分另訂追加工程承攬契約
    而屬追加工程，況該臨時工單之工資欄內，或為空白，或記載「依公司」之字樣
    ，已難認上訴人此部分之臨時水電工程之工資為九十萬五千二百四十元，而依該
    臨時工單上另行註記之數額加總，其總數亦未逾三十五萬元，亦與上訴人所主張
    之已給付之工資款或尚積欠之餘款數額不符，自不得單憑該臨時工單即認被上訴
    人尚積欠臨時水電工程之工資二十八萬九千一百二十八元未付，上訴人此部分請
    求，顯屬無據。
  (三)預鑄版牆內之水電配管工程部分：
    1.上訴人主張其已完成七至二十二層全部樓層預鑄版牆內之水電配管工程，於終
      止契約後受有按每層百分之一工程款之二分之一計算之工料損失共六百四十六
      萬元之事實，固提出億承公司出具之收條（見原證六，外放上訴人證物卷第八
      五頁），及證人胡蘇童為證，惟查該收條並未記載水電配管之規格、數量等項
      目，且載明「若有耗損或短缺品上訴人保證一經通知隨時補足」等字樣，被上
      訴人既否認該收據之真正，自難單憑該收據即認上訴人已全部配管製完成。
    2.系爭預鑄版牆水電工程，依約定及工程慣例，除購置水電材料剪裁製作符合各
      預鑄版牆內所需規格外，尚須於預鑄版施作時，配合預埋製作完成之預鑄版之
      灌製，此由上訴人在潭天工地其他樓板提出之工程監工日誌載有「橫板工五人
      Ｂ棟二樓板灌漿顧模」、「水電八人Ａ棟五下版、放樣、配管、灌漿、顧管」
      證明預鑄版牆之預埋施作，屬於上訴人承包工程之範圍。  
    3.證人即上訴人工地現場組長胡蘇童證稱：「伊去彰化三次，有帶切管、壓切工
      具去的，管線由台中工廠運去的，在彰化工廠是按不同尺寸預鑄版將管線切好
      各先作一個，再回台北工地按原先作好尺寸裁剪配管，再將配管送到彰化作預
      鑄版。」等語（見本院卷第二二五頁），且據億承公司以八十八億字第○一一
      號函說明第二、三項載稱：「二預鑄試模時，貴公司（指被上訴人）承商廣昇
      水電工程有限公司之水電人員曾到場瞭解水電應配合施作事宜，但預鑄版正式
      施作期間，廣昇水電人員均未到場配合水電材料預埋施工，廣昇公司亦未給付
      分文施作工資，嗣應貴公司要求，為整體工程順利進行，全部水電材料預埋施
      作，概由貴公司委託本公司先行代工預埋，施作工資金額本公司八十七年十二
      月廿三日至八十八年三月十八日共計施作六百七十八片，合計二十八萬四千七
      百六十元八十八年三月十九日至八十八年六月二日共計施作四百三十九片
      合計一十八萬四千三百八十元，如附件(二)檢附發票，並請核付。三又貴公司傳
      真之八十八年三月十九日收條（簽收人：林頌祐之收條）其上所載內容，既無
      廣昇公司運交預鑄牆板內水電配管之規格、數量、名稱，又未蓋有本公司之條
      戳或大小印章，尤其廣昇公司始縱（終之誤）未派員配合預鑄版正式製作施工
      ，亦未給付製作費用，其水電配管製作當未完成，故該收條顯然有誤，併此說
      明。」有該函、發票及支票收據四紙附卷可稽（見本院卷第二四四至二四七頁
      ），足證上訴人就預鑄版牆部分，僅提供水電管材料及剪成固定尺寸，並未將
      裁剪後之水電管擺置於預鑄版牆內之預埋施作，亦未將電線穿入管內，復未施
      作開關插座固定工作，故上訴人縱受有損害，亦僅係水電配管材料費用之損失
      ，而此部分之配管材料費用被上訴人主張為三十萬六千三百五十一元，上訴人
      對此並不爭執，自應認上訴人所受鑄版牆內之水電配管工程配管材料費用之損
      失為三十萬六千三百五十一元，上訴人主張其此部分之工料損失共六百四十六
      萬元，於超過三十萬六千三百五十一元部分，自無可採。
  (四)所失利益部分：
    上訴人主張系爭合約因被上訴人給付遲延，經上訴人催告後，已依民法第二百五
    十四條之規定解除契約，上訴人若依約完成全部工程，可獲取百分之十九毛利益
    即一千三百十四萬零四百元之利潤等語，惟查，系爭合約第七條約定：「甲方（
    被上訴人）在工程進度中，乙方（上訴人）應隨時派遣水電技術人員常駐工地，
    配合甲方施工進度不可有誤工程進度。」而上訴人承攬系爭水電工程，因有未配
    合被上訴人施工進度及未依圖施作，違反合約第七、九條約定之情事，經被上訴
    人於八十八年二月一日以存證信函催請改善安裝（見被證一，外放被上訴人證物
    卷第一至十頁）仍未改善，被上訴人復於同年二月十二日再以存證信函定期七天
    請其施作改善，否則，被上訴人將逕自雇工處理，其所產生之一切費用概由上訴
    人工程款中扣除（見被證二，外放被上訴人證物卷第十一至二一頁），上訴人收
    受信函後仍未於期限內改善安裝，顯見上訴人已有違約之情事，雖上訴人嗣後於
    八十八年四月九日以律師函催告被上訴人三日內付清工程款，逾期逕終止系爭合
    約（見原證三，外放上訴人證物卷第十四至十六頁），然上訴人既有違約之情事
    ，則其催告被上訴人給付工程款，不得謂已生催告之效力，縱上訴人終止系爭合
    約，亦不得謂係因可歸責於被上訴人之事由所致，從而上訴人請求被上訴人賠償
    終止系爭合約後所失利益一千三百十四萬零四百元，於法無據。
  (五)綜上，被上訴人應給付上訴人系爭九層水電配管工程款六十七萬七千八百三十八
    元及預鑄版牆內之水電配管工程配管材料費用三十萬六千三百五十一元，共計九
    十八萬四千一百八十九元。
五、被上訴人辯稱因上訴人違約未依施工圖施工，水電未配管部分由被上訴人另委請
    台揚水電工程有限公司施工，其費用（含材料、工資暨稅金）計二百三十萬零六
    百四十九元應由上訴人負擔；又臨時水電費依約應由上訴人負擔，此部分上訴人
    向被上訴人超領六十一萬六千零六十二元，加上因可歸責於上訴人施工延誤工期
    甚長，如以延誤三個月計，被上訴人利息損失金額為一千五百萬元，其超領及違
　　約損失為一千七百二十三萬八千八百七十三元，被上訴人主張以此損害賠償債權
　　抵銷，經抵銷後，上訴人尚應給付被上訴人損失，上訴人自無權再請求本件給付
　　等語。惟查：
    1.被上訴人主張其就上訴人未依施工圖施工部分，另委請台揚水電工程有限公司
      施工，費用共二百三十萬零六百四十九元之事實，固提出台揚水電工程有限公
      司函暨水電工程缺失表（見被證三，外放被上訴人證物卷第二二至一五八頁）
      ，但觀之該缺失表所載項目，有屬未施作部分，有屬施作錯誤部分，二者之費
      用無從依該缺失表之記載加以區分，而被上訴人同意上訴人領取之工程款三百
      五十七萬二千元係其就上訴人已施工之材料及工資為估計，已如前述，則上訴
      人縱有未施作部分，被上訴人既未將該部分工程款給付上訴人，自不得謂有何
      損失可言，至上訴人施作錯誤部分，其修補費用既無從自因缺失表中加以區分
      ，上訴人否認台揚水電工程有限公司函暨水電工程缺失表所載之內容，被上訴
      人復未提出其就上訴人施作錯誤部分支付修補費用予台揚水電工程有限公司之
      支付憑證，況系爭工程已完工，無法實施鑑定，為兩造所承認，自無從認被上
      訴人確有二百三十萬零六百四十九元之損害。
    2.至上訴人已領取之臨時水電費六十一萬六千零六十二元，因兩造均未另提出支
      付或收取憑證，依上訴人所提出之申請工程款次數金額表觀之（見外放上訴人
      證物卷第一○八頁），此部分臨時水電費顯係包含於上訴人所主張之其已領取
      之工程款二百八十九萬四千一百六十二元內，此部分既經被上訴人以其應付之
      工程款三百五十七萬二千元扣除，被上訴人自不得再主張抵銷。
    3.被上訴人主張系爭工期因可歸責於上訴人事由，致施工延誤三個月等語，惟被
      上訴人就此有利於己之事實並未舉證證明，則其謂受有利息損失一千五百萬元
      ，自無可採。
    4.綜上，被上訴人對上訴人並無債權存在，被上訴人主張抵銷，為無理由。
六、綜上所述，上訴人依承攬契約請求被上訴人應給付系爭九層水電配管工程款六十
    七萬七千八百三十八元及預鑄版牆內之水電配管工程配管材料費用三十萬六千三
    百五十一元，共計九十八萬四千一百八十九元，自起訴狀繕本送達被上訴人之翌
    日即八十八年五月十五日起至清償日止按年息百分之五計算之利息，為有理由，
    應予准許。至上訴人逾此部分之損害賠償請求，為無理由，應予駁回。原審就上
    開應准許部分，為上訴人敗訴之判決，並駁回其假執行之聲請，尚有未洽，上訴
    意旨求予廢棄改判，為有理由，爰由本院予以廢棄改判如主文第二項所示。至於
    上訴人之請求不應准許部分，原判決為上訴人敗訴之判決，並駁回其假執行之聲
    請，經核於法並無不合，上訴意旨求予廢棄改判，為無理由，應駁回其上訴。至
    上訴人陳明願供擔保，聲請宣告假執行，經核上訴人勝訴部分，因其金額未逾一
    百五十萬元，經本院判決後，不得再上訴第三審，即告確定，自無宣告假執行之
　　必要，併此敘明。
七、本件判決之基礎已臻明確，兩造其餘攻擊防禦方法及主張舉證，於判決結果不生
    影響，無一一審究之必要，附此敘明。
八、據上論結，本件上訴為一部有理由，一部無理由，爰判決如主文。
中　　　華　　　民　　　國　　九十一　　年　　　六　　　月　　二十六　　日
                                        民事第三庭
　　　　　　　　　　　　　　　　　　　　　　審判長法  官　張  宗  權
                                                  法  官　吳  秀  美
   　　　　　　　　　　　　　　　　　　　　　   　法  官　蕭  艿  菁
右正本係照原本作成。
上訴人如不服本判決，應於收受送達後二十日內向本院提出上訴書狀，其未表明上訴
理由者，應於提出上訴後二十日內向本院補提理由書狀（均須按他造當事人之人數附
繕本）上訴時應提出委任律師或具有律師資格之人之委任狀；委任有律師資格者，另
應附具律師及格證書及釋明委任人與受任人有民事訴訟法第四百六十六條之一第一項
但書或第二項（詳附註）所定關係之釋明文書影本。
被上訴人不得上訴。
中　　　華　　　民　　　國　　九十一　　年　　　六　　　月　　二十七　　日
　　　　　　　　　　　　　　　　          　　　　書記官  鄭  麗  兒
附註：
民事訴訟法第四百六十六條之一（第一項、第二項）：
對於第二審判決上訴，上訴人應委任律師為訴訟代理人。但上訴人或其法定代理人具
有律師資格者，不在此限。
上訴人之配偶、三親等內之血親、二親等內之姻親，或上訴人為法人、中央或地方機
關時，其所屬專任人員具有律師資格並經法院認為適當者，亦得為第三審訴訟代理人
。
